臺灣高等法院刑事判決
111年度上訴字第1684號
上  訴  人  臺灣新竹地方檢察署檢察官
被      告  吳秉諺


                   
　　　　　　　　　　
            陳岳崧



            温彥鈞



            林哲永


            廖威智


上列上訴人因被告等詐欺等案件，不服臺灣新竹地方法院110年
度金訴字第97號、第164號、111年度金訴字第161號，中華民國1
11年3月28日第一審判決（起訴案號：臺灣新竹地方檢察署109年
度偵字第7935號、第8765號、第12385號、第12919號、第13128
號、第13521號，110年度偵字第99號、第621號、第670號、第94
3號、第2079號、第2092號，追加起訴案號：同署110年度偵字第
2955號、第3888號、第9947號），提起上訴，本院判決如下：
    主  文
原判決撤銷，發回臺灣新竹地方法院。
    理  由
一、原判決意旨略以：
㈠本件應諭知免訴之理由一（從程序法的觀點）：
⒈本件被告吳秉諺係涉嫌於民國109年年初即與「誠信做事」、「
  一一」等真實身分不詳之成年人共組詐欺集團，並於109年3月
  間，自行招募陳岳崧、曾丞富（按已先判決）及陸續透過陳岳
  崧招募温彥鈞、林哲永及廖威智等3人加入該詐欺集團；其分
  工係由吳秉諺自行或指示陳岳崧出面招募車手並取得多個金融
  機構帳戶，同時由吳秉諺提供自己在郵局開立之帳號00000000
  00000000帳戶或台新銀行帳號0000000000000000帳戶，供車手
  設定多組約定轉帳帳戶，作為詐騙民眾匯款、轉帳使用，吳秉
  諺則不定時依贓款入款進度，自行或透過陳岳崧指示曾丞富及
  温彥鈞、林哲永及廖威智等人自金融機構帳戶內取款或利用網
  路ATM轉帳，將詐騙所得款項再交付吳秉諺或轉至吳秉諺上開
  帳戶內，而渠等犯罪時間分別如下（原判決附件一、二、三）
  ：⑴被告吳秉諺：109年4月11日至同年5月4日、109年4月20日
  、109年4月29日。⑵被告陳岳崧：109年4月11日至同年5月4日
  、109年4月20日。⑶被告温彥鈞：109年4月11日至同年4月22日
  、109年4月20日。⑷被告林哲永：109年4月17日。⑸被告廖威智
  ：109年4月17日至同年5月4日。
⒉被告5人相關加重詐欺犯罪在他案已判決確定之犯罪時間如下（
  詳原判決附件四所載）：⑴被告吳秉諺：109年3月3日至同年5
  月6日。⑵被告陳岳崧：109年3月23日至同年月24日。⑶被告温
  彥鈞：109年4月17日。⑷被告林哲永：109年4月17日。⑸被告廖
  威智：109年4月17日至同年月18日。
⒊本件被告吳秉諺、林哲永、廖威智之犯罪時間均在他案已判決
  確定之犯罪時間內；被告温彥鈞、林哲永、廖威智之犯罪時間
  甚且與他案已判決確定之犯罪時間相同；而被告陳岳崧本件之
  犯罪時間與他案已判決確定之犯罪時間亦極為接近。又本件被
  告吳秉諺與他案已判決確定之犯罪均係於109年年初受綽號「
  誠信做事」、「一一」等真實身分不詳之詐欺集團指示而為此
  犯罪行為，亦均於109年3月間，自行招募被告陳岳崧、曾丞富
  ，再陸續透過被告陳岳崧招募被告温彥鈞、林哲永及廖威智等
  人共同為犯罪行為。另本件被告5人涉嫌之犯罪與他案已判決
  確定之犯罪所使用之方法均係由詐騙集團成員詐騙被害人，使
  被害人陷於錯誤而將財物匯款至被告温彥鈞、林哲永及廖威智
  等人所有之金融帳戶後，再由被告吳秉諺通知被告陳岳崧，復
  由被告陳岳崧指示被告温彥鈞、林哲永及廖威智等人，將財物
  轉匯到被告吳秉諺所有之金融帳戶內，或直接自3人金融帳戶
  中領取現金後，交予被告陳岳崧再轉交被告吳秉諺。依上所述
  ，本件被告5人所涉犯行與他案已判決確定之犯行，顯然係基
  於同一犯意，持續為此犯行甚明；又被告5人所涉上開兩者間
  之犯行，不但時間持續緊接、目的則均為牟取不法之財物、侵
  害被害人之財產法益，以自然的觀點來看，應足以合成為一個
  自然的生活事件，如果將該整體過程評價為兩個以上之事件，
  顯會產生不自然的割裂，而符合德國通說「自然的歷史進程說
  」。另兩者在社會通念上犯罪之時間確具有密接性，使用之方
  法亦相同，全部犯嫌復具反覆的關係，且主觀上確朝著一個犯
  罪目的及具有犯意之繼續性，而得在整體上評價為一行為，亦
  符合日本通說之「狹義公訴事實之同一性」。再以美國聯邦最
  高法院及英國法之「相同要件說」為判斷，被告本件犯行與他
  案已判決確定之犯行均為相同之犯罪構成要件甚明（按行為相
  同故無論符合何種犯罪構成要件亦均應相同），則被告5人既
  然反覆實行相同犯行自應較從寬予以判斷。則本件被告5人所
  涉犯之犯嫌與另案確定判決之犯行間確具有「同一案件」之關
  係甚明。
⒋查被告5人持續涉犯本件及另案確定判決之犯行既為「同一案件
  」，惟檢察機關卻分開數案予以起訴，並分別繫屬於原審法院
  及臺灣苗栗地方法院，及分別由不同庭審判。被告5人顯然必
  需經歷多次的法院審判程序，再由檢察官聲請定應執行刑後，
  方才能完全脫離訴訟程序之騷擾、折磨、消耗及痛苦，其在訴
  訟程序上明顯違反「一事不再理原則」。而至本件判決為止，
  另案判決既已確定在案，本件被告5人所涉犯行自為另案確定
  判決既判力效力之所及，應認有一事不再理原則之適用，依法
  自應為免訴之判決。
㈡本件應諭知免訴之理由二（從實體法的觀點即被告行為數之判
  斷）：
⒈本件被告5人多次犯罪行為與另案多次犯罪行為，均涉嫌符合犯
  罪之不法構成要件，惟究應如何評價此複數之行為即有疑義。
  原審法院認被告5人自109年3月間至5月初反覆為多次轉匯及提
  領贓款之行為態樣符合「連續行為」之成立要件，本件被告5
  人在主觀上均具備「整體故意」，而為一連串之轉匯及提領行
  為。又客觀上，本件被告5人每一次的個別轉匯及提領行為均
  符合犯罪之不法構成要件而可以獨立評價的行為。本件被告5
  人一連串的轉匯及提領行為，均符合犯罪之不法構成要件，而
  具有同類性。本件被告所為一連串的轉匯及提領行為，係破壞
  被害人同性質的財產法益。原審法院復認為，本件被告5人複
  數反覆為多次之轉匯及提領贓款行為，若被評價為「數行為」
  ，而依實質競合成立數罪名（按無論依行為數或被害人人數）
  ，對此類型之犯罪明顯過苛；又上開行為若僅僅只評價單純一
  罪，又似乎有評價不足之情形；再者，依目前實務對相同類型
  之犯罪，縱然採取實質競合關係而併合處罰，在最後定應執行
  刑時亦極少見有超過相關犯罪之最高本刑（按例如刑法第339
  條之4加重詐欺罪之法定最高本刑為有期徒7年以下）之情形，
  此意味以想像競合方式從一重處斷，在整體科刑上已足夠評價
  ；又因單純一罪與想像競合犯在科刑之評價上並不相同（按想
  像競合犯的數罪均需受到評價），故亦使本件類型之犯罪科刑
  評價，若以想像競合方式從一重處斷，既不會過苛亦不會有評
  價過輕之嫌。從而，被告5人反覆為多次之轉匯及提領行為，
  應評價為「一行為」，再依其提領之「次數」（或被害人人數
  ）以決定其侵害之法益數，並依侵害之法益數認定其罪數（按
  「數罪名」） ，而成立想像競合關係，從一重處斷。
⒉被告5人所為本件轉匯及提領犯行及另案所為之轉匯及提領犯行
  ，既應合併評價為一行為而侵害複數之財產法益，應成立想像
  競合關係，屬裁判上之一罪，自為前案起訴效力及判決確定既
  判力效力之所及，檢察官就本件被告5人轉匯及提領贓款犯嫌
  再予起訴，依刑事訴訟法第302條第1款之規定即應為免訴之判
  決。
㈢結論：
⒈以程序法的觀點：現代民主法治國家刑事訴訟程序係以公正、
  公平、合理的法定程序發現真實，嚴格禁止不擇手段探求犯罪
  事實，以期能妥適保障人民基本權利。而被告縱然罪大惡極，
  其所應受到的處罰，亦應僅限於刑事確定判決主文所記載之刑
  罰上。所以，不論以任何形式額外附加在被告身上之不利益，
  均應嚴格禁止，此乃為「一事不再理原則」具有憲法位階之根
  本理由。本件被告5人雖連續為轉匯及提領贓款之犯行，惟檢
  察機關卻分開以多件案件起訴（按其他類似情形有分別以高達
  共11件案件起訴者，參見原審法院110易字第493號刑事判決附
  表），並分別繫屬於2法院及不同庭審判。而被告5人則必需經
  歷多次的法院審判程序，再由檢察官聲請定應執行刑後，方才
  能完全脫離訴訟程序之騷擾、折磨、消耗及痛苦，此種作法在
  實質上已使被告無端因此受到訴訟程序的「處罰」，明顯違法
  及不當。本件檢察官起訴被告5人所涉嫌之轉匯及提領贓款犯
  行與被告5人另案轉匯及提領贓款犯行間，依程序法的觀點認
  為具有「同一案件」之關係，已如前所述，應有違反一事不再
  理原則，而為他案詐欺罪確定判決既判力效力之所及，依法自
  應為免訴之判決。
⒉以實體法的觀點：若不依程序法的觀點來詮釋「一事不再理原
  則」，而係以目前實務通說之實體法「案件單一性」（按即裁
  判上一罪）的角度來看，本件檢察官起訴被告5人轉匯及提領
  贓款之犯嫌，與被告5人另案轉匯及提領贓款之犯行間，亦為
  「連續行為」屬「法的行為單數」（按非自然的行為單數）之
  關係，且因侵害數個財產法益，所以為數罪，而應成立想像競
  合犯。本件檢察官起訴被告5人所涉嫌之犯行與另案其他被訴
  犯行間，既為想像競合之關係，亦有違反一事不再理原則，而
  為另案確定判決既判力效力之所及，依法亦應為免訴之判決。
㈣附論：
  縱然採取目前實務通說，認為本件被告5人轉匯及提領贓款犯
  嫌與另案轉匯及提領贓款之犯行間為「實質競合」關係，本件
  被告5人所涉犯嫌及另案涉嫌之其他犯行，亦應以在同一訴訟
  程序審判為妥等語。
二、檢察官上訴意旨略以：
㈠按刑法於94年2月2日修正公布（95年7月1日施行）刪除連續犯
  規定之同時，對於合乎接續犯或包括之一罪之情形，為避免刑
  罰之過度評價，已於立法理由說明委由實務以補充解釋之方式
  ，發展接續犯之概念，以限縮數罪併罰之範圍。而接續犯係指
  行為人之數行為於同時同地或密切接近之時地實施，侵害同一
  之法益，各行為之獨立性極為薄弱，依一般社會健全觀念，在
  時間差距上，難以強行分開，在刑法評價上，以視為數個舉動
  之接續施行，合為包括之一行為予以評價，較為合理，始足當
  之。又刑法對於所有犯罪行為，本應給予充分又不過度之公正
  評價，評價不足，難免降低刑罰之功能，影響刑罰之公平性；
  評價過度，將造成刑責之不當擴張，違背罪責原則，二者均不
  符憲法比例原則之要求，故接續犯之適用，應符合適度評價原
  則。進而言之，除行為人主觀上必須基於單一犯意，以數個舉
  動接續進行，而侵害同一法益，在時間、空間上有密接關係，
  依一般社會健全觀念，難以強行分開外，尤須該數個舉動在刑
  法評價上，以合為包括之一行為予以評價較為合理，始得依接
  續犯論以包括之一罪，否則，仍應依一般法律適用原則，以一
  行為一罪一罰處遇之。復按詐欺罪係侵害個人財產法益之犯罪
  ，其罪數計算，以被害人數、被害次數之多寡，決定其犯罪之
  罪數。
㈡本件原起訴及追加起訴之犯罪事實就被告吳秉諺部分，與臺灣
  苗栗地方法院110年度訴字第53、245、284、311、169、394號
  判決；就被告陳岳崧部分與原審法院110年度金訴字第54號、1
  45、390號判決；就被告温彥鈞、林哲永、廖威智部分與原審
  法院109年度金訴字第150號、110年度金訴字第41、44號等判
  決之被害人均不相同，則被告5人如原起訴書及追加起訴書之
  行為自應分別評價。原審認被告5人所為，均係實質競合，而
  應依同一訴訟程序審判，固保障被告之程序利益，惟與被告5
  人上開案件所持詐欺罪之罪數計算，以被害人不同，亦有評價
  不足之可能，尚非無研之餘地。
㈢綜上所述，原判決於法律適用上恐有所違誤，請將原判決撤銷
  ，更為適當合法判決等語。
三、按刑法處罰之加重詐欺取財罪係侵害個人財產法益之犯罪，
    其罪數計算，依一般社會通念，應以被害人數、被害次數之
    多寡，決定其犯罪之罪數。又共同實行犯罪行為之人，在合
    同意思範圍以內，各自分擔犯罪行為之一部，相互利用他人
    之行為，以達其犯罪之目的者，即應對於全部所發生之結果
    ，共同負責。行為人所屬之詐欺集團成員，分別為數次之詐
    欺行為，侵害不同被害人之財產法益，犯意各別，行為互殊
    ，即使行為人於其分工而提領款項或有包括多數人遭詐騙之
    款項，仍應以被害人之人數論其罪數，應予分論併罰（最高
    法院110年度台上字第4409號判決意旨參照）。又洗錢防制
    法透過防制洗錢行為，促進金流透明，得以查緝財產犯罪被
    害人遭騙金錢之流向，而兼及個人財產法益之保護，故洗錢
    防制法第14條第1項洗錢罪之罪數計算，亦應以被害人人數
    為斷（最高法院110年度台上字第1812號判決意旨參照）。
四、經核本案被告吳秉諺、陳岳崧、温彥鈞、林哲永、廖威智等
    人被訴之犯罪行為，被告吳秉諺、陳岳崧、林哲永、廖威智
    、温彥鈞、曾丞富（業經另案判決）及其所屬詐欺集團之成
    員共同意圖為自己不法之所有，基於三人以上共同詐欺取財
    及掩飾、隱匿特定犯罪所得去向之洗錢之犯意聯絡，先由該
    詐欺集團之某成年成員實施詐術，使被害人等陷於錯誤，分
    別依指示匯款至被告温彥鈞在中國信託商業銀行股份有限公
    司開立之帳號000-000000000000號帳戶、被告林哲永在台中
    商業銀行新豐分行開立之帳號000-000000000000號帳戶、被
    告廖威智在臺灣新光商業銀行股份有限公司開立之帳號000-
    0000000000000號帳戶或所取得之人頭黃○榮在中國信託商業
    銀行開立之帳號000-000000000000號帳戶內，次由被告吳秉
    諺通知被告陳岳崧進款，再由被告陳岳崧指示被告温彥鈞、
    林哲永及廖威智等人自金融機構帳戶內取款後交付被告陳岳
    崧上繳被告吳秉諺，或利用網路ATM轉帳，將詐騙所得款項
    轉出至曾丞富在合作金庫商業銀行股份有限公司開立之帳號
    000-0000000000000號帳戶，由曾丞富取款後上繳被告吳秉
    諺，或將詐騙所得款項轉至被告吳秉諺在中華郵政股份有限
    公司開立之帳號0000000000000000帳戶或台新國際商業銀行
    股份有限公司帳號0000000000000000帳戶內，以此方式掩飾
    或隱匿詐欺犯罪所得之去向、所在。檢察官因而以被害人不
    同而分別起訴、追加起訴被告吳秉諺、陳岳崧、溫彥鈞、林
    哲永、廖威智涉犯刑法第339條之4第1項第2款之加重詐欺取
    財罪、洗錢防制法第2條、第14條第1項之一般洗錢罪，陳岳
    崧另涉嫌違反組織犯罪防制條例第3條第1項後段之參與犯罪
    組織、第4條第1項之招募他人加入犯罪組織等罪嫌，均應從
    一重之加重詐欺取財罪處斷，並就被告吳秉諺所犯13次加重
    詐欺取財犯行（被害人黃○儀、陳○宏、鍾○杰、洪○翔、林○
    恩、林○辛、吳○蓉、陳○娟、林○宙、曾○袀、成○涓、黃○竹
    、謝○慈）；被告陳岳崧所犯13次加重詐欺取財犯行（被害
    人黃○儀、陳○宏、鍾○杰、洪○翔、林○恩、林○辛、吳○蓉、
    陳○娟、林○宙、曾○袀、成○涓、沈○軒、黃○竹）；被告温彥
    鈞所犯7次加重詐欺取財犯行（被害人黃○儀、陳○宏、鍾○杰
    、洪○翔、林○恩、林○辛、黃○竹）；被告廖威智所犯4次加
    重詐欺取財犯行（被害人林○辛、吳○蓉、成○涓、沈○軒），
    均請求予以分論併罰（詳臺灣新竹地方檢察署檢察官109年
    度偵字第7935號、第8765號、第12385號、第12919號、第13
    128號、第13521號、110年度偵字第99號、第621號、第670
    號、第943號、第2079號、第2092號起訴書、臺灣新竹地方
    檢察署檢察官110年度偵字第2955號、第3888號追加起訴書
    、臺灣新竹地方檢察署檢察官110年度偵字第9947號追加起
    訴書）。本件原起訴及追加起訴之犯罪事實就被告吳秉諺部
    分，與其前案臺灣苗栗地方法院110年度訴字第53號、第91
    號、第155號、第198號、第199號、第222號、第245號、第2
    84號、第287號、第311號、第335號判決（見原審卷二第15
    至60頁）、臺灣苗栗地方法院110年度訴字第169號、第394
    號判決（見原審卷二第113至122頁）、臺灣苗栗地方法院11
    1年度訴字第23號判決（起訴案號：臺灣苗栗地方檢察署110
    年度偵字第1456號、第1698號、第5221號起訴書，見原審卷
    二第133至145頁）；就被告陳岳崧部分，與其前案原審法院
    110年度金訴字第54號、第145號判決（見原審卷二第173至1
    76頁）、原審法院110年度金訴字第390號判決（見原審卷二
    第183至187頁）；就被告温彥鈞、林哲永、廖威智部分，與
    其等前案原審法院109年度金訴字第150號、110年度金訴字
    第41號、第44號判決（見原審卷第203至222頁）之犯行，遭
    詐騙之被害人有別，侵害之法益不盡相同，又洗錢防制法之
    立法目的，兼及個人財產法益之保護，已如前述。從而，被
    告5人於本案被訴犯罪事實所為之侵害性行為的內容與前案
    是否具有同一性而受前案既判力所及？自有再予釐析之必要
    。
五、綜上所述，原審未究明詐欺及洗錢財產犯罪之特性，以被告
    5人被訴犯行，與前案屬同一案件，而為前案確定判決效力
    所及，遽依刑事訴訟法第302條第1款規定諭知免訴判決，法
    律適用非無研求之餘地。檢察官上訴意旨執此指摘原判決諭
    知免訴不當，請求撤銷改判，應認為有理由，且為維護被告
    5人審級利益，應由本院將原判決撤銷，發回原審法院更為
    適法之裁判，並不經言詞辯論為之。
六、本件臺灣新竹地方檢察署檢察官原起訴被告吳秉諺、陳岳崧
    、温彥鈞、林哲永、廖威智涉犯上開加重詐欺等犯行，嗣另
    以110年度偵字第6428號追加起訴書，追加起訴被告吳秉諺
    、陳岳崧、林哲永、温彥鈞、黃義東涉犯刑法第339條之4第
    1項第2款之加重詐欺取財及洗錢防制法第2條、第14條第1項
    之一般洗錢等犯行，該追加起訴書於110年7月16日送達原審
    法院，有臺灣新竹地方檢察署110年7月15日竹檢永博110偵6
    428字第1109023459號函文在卷可憑（見原審卷一第234至24
    4頁）。原審似未就此追加起訴部分予以處理，案經發回，
    宜一併注意斟酌，附此指明。
七、據上論斷，應依刑事訴訟法第369條第1項但書、第372條，
    判決如主文。
中　　華　　民　　國　　111 　年　　7 　　月　　29　　日
                  刑事第十八庭  審判長法  官  何俏美
                                      法  官  陳海寧
                                      法  官  葉乃瑋 
以上正本證明與原本無異。
如不服本判決，應於收受送達後20日內向本院提出上訴書狀，其
未敘述上訴之理由者並得於提起上訴後20日內向本院補提理由書
（均須按他造當事人之人數附繕本）「切勿逕送上級法院」。
                                      書記官  程欣怡
中　　華　　民　　國　　111 　年　　7 　　月　　29　　日